【裁判字號】    92,上易,809
【裁判日期】    920430
【裁判案由】    詐欺
【裁判全文】
臺灣高等法院刑事判決                            九十二年度上易字第八０九號
    上  訴  人
    即 自訴 人  甲○○
    被      告  乙○○
右上訴人，因被告詐欺案件，不服臺灣臺北地方法院，九十一年度自字第六四三號，
中華民國九十二年二月二十七日第一審判決提起上訴，本院判決如左：
    主  文
上訴駁回。
    理  由
一、自訴意旨略以：被告乙○○係位於台北市○○路二一五號二樓之寶鴻旅行社有限
    公司（以下簡稱寶鴻旅行社）之負責人，因自訴人與寶鴻旅行社簽約於民國九十
    一年二月九日參加由長安旅行社所主辦之「中國世家－東北九日遊」旅遊，詎該
    旅行社就行程之安排，無論是食宿或交通，均未能符合當初廣告之品質等語，因
    認乙○○與長安旅行社之負責人陳俊堯、業務副總經理蔡添祥、業務副理宋素真
    等人共同涉有刑法第三百三十九條第一項之詐欺取財罪嫌。
二、按犯罪事實應依證據認定之，無證據不得推定其犯罪事實。又不能證明被告犯罪
    者，應諭知無罪之判決，刑事訴訟法第一百五十四條、第三百零一條第一項分別
    定有明文。又事實之認定，應憑證據，如未能發現相當證據，或證據不足以證明
    ，自不能以推測或擬制之方法，為裁判基礎（最高法院四十年台上字第八六號判
    例參照）。再者，人民有請願、訴願及訴訟之權，憲法第十六條固定有明文；惟
    關於訴訟救濟應循之審級、程序及相關要件，應由立法機關衡量訴訟之性質，以
    法律為正當合理之規定，有司法院大法官會議釋字第三九三號解釋可參。關於刑
    事訴訟程序，吾國雖採公訴制度為原則，兼採自訴制度，犯罪之被害人得選擇提
    出告訴，經由檢察官實施偵查，如足認有犯罪嫌疑，由檢察官提起公訴，就被告
    犯罪事實負舉證責任；而如被害人欲利用自訴制度，實施其訴訟上之權利以請求
    救濟，則因被告並無自證其無罪之義務，此時依刑事訴訟法第三百二十九條之立
    法意旨，即應由自訴人就被告涉嫌之犯罪事實負舉證責任。而犯罪之被害人既選
    擇自訴制度作為其訴訟救濟之程序，其即應適時提出證據資料或證據方法，讓法
    院對被告是否犯罪嫌疑重大，形成一定之心證，方得繼續進行調查證據之訴訟程
    序；概提起公訴所須足夠之犯罪嫌疑，應達到被告之犯行很可能獲致有罪判決之
    標準（即受有罪判決之高度可能），自訴人亦當應採取與公訴人相同或類似之起
    訴標準，而不能僅於有「相當之嫌疑」（即從蒐集而來之證據予以調查，雖不能
    證明被告確曾犯罪，無法取得被告犯罪之確信，但亦不能證明被告確未犯罪）時
    ，即遽而提起自訴，使受無罪推定原則保護之被告，在自訴程序中疲於奔命，或
    出庭應訊，或委任律師為辯護人，花費大筆訴訟費用，且在被訴過程中遭受無法
    彌補之名譽、財產等損害，然若此時自訴人竟僅係懷疑被告涉嫌犯罪，其本身亦
    無實質之確信，具率爾提起自訴，並請求法院行使公權力以代替其蒐集對被告不
    利之證據，並於利用法院取得證據資料後，方形成其認定被告有罪或無罪之犯罪
    確信，此不啻讓法院淪為偵查犯罪之機關，而有違被告人權之保障甚明。
三、再按，刑法第三百三十九條第一項之詐欺罪，係以行為人於行為之初，即具備不
    法為自己或他人所有之意圖，為其主觀構成要件，又債務人於債之關係成立後，
    如有債務不履行之情形，在一般社會經驗上其可能之原因甚多，縱令出於惡意而
    有遲延給付或不為給付之情事，苟無足以證明其在債之關係發生時自始即故意藉
    此從事財產犯罪之積極證據，依據刑事訴訟法第一百五十四條之規定，仍不得僅
    以其有債信違反之客觀事態，遽行推定債務人即有詐欺取財之犯意，而論以詐欺
    罪責。本件自訴人認被告涉有詐欺取財之犯行，其所依憑之理由無非係以其與寶
    鴻旅行社簽約，參加由長安旅行社所主辦之前述旅遊，被告委由長安旅行社為自
    訴人所安排之食宿及實際行程均與廣告單、行程表記載不同，且與其所繳交之價
    錢不相當，並提出廣告單、行程表及國外旅遊定型化契約書為其主要論據。
四、經查：自訴人於原審九十一年十月十一日到庭指稱：如果被告事先就知道該傳真
    行程不實，他就應該有犯詐欺罪，如果他不知道，就應該是長安旅行社的人詐欺
    ，我認為被告有詐欺行為，是因為他是長安旅行社之負責人等語（原審卷卅四、
    卅五頁），足見自訴人對於被告是否確有參與其所述之詐欺犯行，並無灼然之確
    信，且被告於本院審理時一再供述其係寶鴻旅行社公司之負責人，負責公司財務
    工作為主，關於旅遊行程、契約等事項，並未接觸，本件旅遊契約等係由公司職
    員劉孝惠與自訴人接洽訂立者，與其無涉等語，本院當庭詢問偕同被告到場之證
    人劉孝惠，據其供證：其確與自訴人接洽，訂立本件旅遊契約無訛，廣告、行程
    表等資料亦係其提供於自訴人，該次旅遊之行程、住宿及交通等，均係依據自訴
    人提出附卷之廣告、行程表及契約為之，並無任何違約之處，且旅遊契約係依照
    觀光局規定製作者，並無不合等情（本院九十二年四月十日訊問筆錄），自訴人
    亦不否認其係與證人劉孝惠接洽訂立本件旅遊契約，是被告上開供述，殊堪置信
    甚明。而按自訴人所負之舉證責任，應使審判者產生有罪之確信程度，亦即有成
    立犯罪之高度可能性，已如前述，是其前開指述，自難遽以採信，而認定被告犯
    罪；且依據自訴人所提出之卷證資料，僅足認其參加之前開旅遊，在旅遊之行程
    之安排或食物、交通工具之搭乘，諸如其在中國大陸地區所用餐飲內容，未如該
    旅程之廣告內容所載有海鮮宴等豪華或係搭乘之交通工具，並不如廣告中所載之
    舒適或居住之飯店，未有如廣告中所載之等級，惟此應僅係是否有未依旅遊契約
    之內容為給付之民事糾紛而已，並無足以證明被告在此旅遊契約債之關係發生時
    ，自始即具有不法所有意圖之積極證據存在，核諸前揭說明，自難認被告涉有自
    訴人所指訴之詐欺取財之犯行甚明。
五、綜上所述，自訴人認被告所涉有之詐欺取財罪嫌，既為被告所堅詞否認，而自訴
    人所提出之證據資料，尚不足使本院形成被告犯罪之強烈心證，且核諸被告實際
    上並未涉及本件行為，自難認有何與刑法上詐欺取財罪之構成要件相當之行為，
    殊難認被告該當刑法上詐欺取財罪之構成要件而應予以論罪處刑，此外復查無其
    他積極證據足資證明被告有何詐欺犯行，應不能證明被告犯罪。
六、原審因以被告犯罪不能證明而諭知其無罪之判決，認事用法均無不合。自訴人上
    訴論旨，猶執陳詞，指摘原判決不當，為無理由，自應予以駁回。
據上論結，應依刑事訴訟法第三百六十八條判決如主文。
中      華      民      國    九十二    年      四      月      三十    日
                              臺灣高等法院刑事第四庭
                                  審判長法  官  蔡  永  昌
                                        法  官  陳  榮  和
                                        法  官  李  英  豪
右正本證明與原本無異。
不得上訴。
                                        書記官  鄭  信  昱
中      華      民      國    九十二    年      五      月      一      日


司法院資訊處製作；財團法人民間司法改革基金會備份。
